最高法院刑事判決　　　　　　九十六年度台上字第五七六０號
上　訴　人　台灣高等法院台南分院檢察署檢察官
被　　　告　甲○○
　　　　　　乙○○
　　　　　　丙○○
　　　　　　　　　　原住台灣省嘉義縣朴子市內厝114號（已
　　　　　　丁○○
　　　　　　戊○○
上列上訴人因被告等誣告等罪案件，不服台灣高等法院台南分院
中華民國九十四年一月二十五日第二審判決（九十二年度上訴字
第四０一號，起訴案號：台灣嘉義地方法院檢察署九十年度偵字
第六七八二號），提起上訴，本院判決如下：
    主  文
原判決關於甲○○、乙○○、丁○○、戊○○、丙○○及第一審
關於丙○○部分之判決均撤銷，甲○○、乙○○、丁○○、戊○
○部分，發回台灣高等法院台南分院。
丙○○部分公訴不受理。
    理  由
一、關於撤銷發回部分（即甲○○、乙○○、丁○○、戊○○部
    分）
本件原判決以公訴意旨略稱：被告甲○○、乙○○（下稱甲○○
等二人）明知渠等於民國八十五年六月七日下午六時某分許，在
嘉義縣布袋鎮貴舍里半月十九號住處圍牆外，確曾翻越圍牆持木
棍恫稱：要將劉昭林打死等語，劉昭林始向嘉義縣警察局布袋分
局過溝派出所提出甲○○等二人恐嚇犯行之告訴，劉昭林所告訴
內容確係事實。然甲○○等二人竟因遭提出告訴而心生不滿，乃
基於意圖使劉昭林受刑事處分之犯意聯絡，共同於八十五年六月
二十九日具狀向台灣嘉義地方法院檢察署（下稱嘉義地檢署）提
出劉昭林涉嫌誣告之告訴。案經劉昭林訴由嘉義地檢署檢察官偵
查起訴，認甲○○等二人涉有誣告罪嫌云云；另以公訴意旨略謂
：甲○○等二人明知八十五年六月七日下午六時許，渠等確在住
處有持木棍恐嚇要將劉昭林打死情事，竟基於教唆偽證之概括犯
意，連續教唆被告丙○○（已死亡）、丁○○、江照彥（已死亡
，經原審判決公訴不受理確定）、戊○○、張孝雄（已死亡，經
檢察官為不起訴處分），分別於八十五年七月二十二日、八十五
年十一月八日嘉義地檢署八十五年度偵字第三七九九號劉昭林被
訴誣告案件、八十六年一月二十一日、八十六年一月二十九日嘉
義地檢署八十六年度偵字第五一五號、第五一六號甲○○等二人
被訴妨害自由案件檢察官訊問時，出庭作證謂：甲○○等二人於
上開時、地並不在現場云云，丙○○、丁○○、江照彥、戊○○
、張孝雄分別於此案情有重要關係之事項，供前具結而虛偽陳述
：（一）丙○○於八十五年七月二十二日，在八十五年度偵字第
三七九九號誣告案件偵查中，到庭結證：甲○○等二人於當天下
午五時四十五分，有去伊開的神壇拜觀音，約六時半始離開云云
；（二）丁○○基於單一偽證之犯意，接續於八十五年七月二十
二日、八十五年八月十九日、八十六年十一月八日嘉義地檢署八
十五年度偵字第三七九九號誣告案件、八十六年一月二十一日嘉
義地檢署八十六年度偵字第五一五、五一六號妨害自由案件偵查
中到庭證稱：伊當天下午約五時四十五分去甲○○等二人家中，
甲○○等二人均不在，伊一直等到他們下午六時五十分回來云云
；（三）江照彥於八十五年七月二十二日嘉義地檢署八十五年度
偵字第三七九九號誣告案件偵查中證以：伊當天下午五時多，去
找甲○○買魚石粉，看到丁○○坐在外面，後來張孝雄才來，伊
是下午六時多才走的，當天沒有碰到甲○○云云；（四）戊○○
於八十六年一月二十一日嘉義地檢署八十六年度偵字第五一五、
五一六妨害自由案件偵查中證謂：伊於八十五年六月七日下午五
時許，去丁○○家中，丁○○之子劉建宏說丁○○可能會去嘉義
，伊就撥打電話找乙○○各等語，因認甲○○等二人涉犯連續教
唆偽證罪嫌，丁○○、戊○○涉犯偽證罪嫌云云。經審理結果，
認上開部分之犯罪均不能證明，因而撤銷第一審關於論處甲○○
等二人誣告罪刑部分之判決，改判諭知甲○○等二人無罪；並維
持第一審諭知甲○○等二人被訴教唆偽證及丁○○、戊○○被訴
偽證無罪部分之判決，駁回檢察官在第二審之上訴，固非無見。
惟查：（一）客觀上為法院認定事實及適用法律之基礎之證據雖
已調查，而其內容未明瞭者，即與未經調查無異，如遽行判決，
仍屬應於審判期日調查之證據而未予調查。原判決雖說明：被告
戊○○確於八十五年六月七日十七時四十一分許，前往被告丁○
○位於台南縣新化鎮家中，因丁○○不在，乃向丁○○之子劉建
宏借用0000000號電話，撥打乙○○之00000000
0號行動電話聯絡，甲○○等二人所陳均屬實，並無誣告或教唆
偽證犯行，被告丁○○及戊○○亦無偽證犯行等旨（原判決第七
頁第七至九行、第十六頁第五至十六行）。惟被告丁○○當時除
與其家人共同使用上開0000000號電話外，其本人亦申裝
000000000號之呼叫器，而其妻、子、媳均不認識甲○
○等二人，且其八十五年六月七日當日至甲○○等二人家中，其
家人應不知悉，其亦不悉何人以其家中電話於當日十七時四十一
分許，撥打乙○○之000000000號行動電話，乙○○亦
未曾告知戊○○在找等情，業據被告丁○○於檢察官偵查時供明
（見八十九年度發查字第二四四號卷第六十七至六十八頁、六十
九頁背面至七十頁、九十六頁背面），再丁○○之家中電話於八
十五年六月七日僅只撥打乙○○之000000000號行動電
話，並未撥打丁○○本人之000000000之呼叫器，有中
華電信股份有限公司台灣南區電信分公司新化服務中心八十五年
九月二十五日新服（八五）字第０一五號函影本在卷可按（見八
十九年度發查字第二四四號卷第六十三至六十四頁），果前揭復
函及被告戊○○、丁○○所供無訛，戊○○如於八十五年六月七
日前往被告丁○○位於台南縣新化鎮家中，見丁○○不在，因丁
○○家人既不識乙○○，亦不悉乙○○之行動電話號碼及丁○○
之去向，何以並未直接或要求戊○○撥打丁○○之呼叫器，俾便
與丁○○直接聯絡？又戊○○當日既認丁○○應在家中始趨訪，
何以於未獲會晤時，亦捨撥打丁○○呼叫器之方式，即篤定丁○
○必在乙○○處，而逕行撥打被告乙○○之行動電話？參之被告
乙○○於檢察官偵查中供稱：伊接獲戊○○之上開電話時，曾告
知伊人在外面，不悉丁○○有無在伊家中，戊○○亦未要求轉告
丁○○云云（見同卷第九十九頁），則依乙○○所供，戊○○當
日既因認有即刻聯絡丁○○之必要，而撥打被告乙○○之行動電
話，何以於獲悉丁○○未與乙○○同在一起時，竟未試圖撥打丁
○○之呼叫器？亦未要求被告乙○○轉告丁○○與之聯絡，致被
告丁○○不悉戊○○來訪？被告丁○○、戊○○、乙○○所供是
否合於常情，饒有研求之餘地，其實情為何，既關係彼等有無上
述犯行之認定，自有詳加調查，釐清真相之必要，原審未詳查細
究，遽行判決，非惟有違經驗法則，亦有證據之調查未盡之違法
。（二）原判決雖採信甲○○等二人之辯解，認定：「……張文
發確實於八十五年六月七日六時五十五分許，駕駛ＨＫ─六五三
六號紅色自小客車故意撞擊被告甲○○停放之八六０─六０一五
號自小客車保險槓，因而甲○○等二人才與其發生糾紛……而丁
○○當時也在場目擊，經乙○○即時報警，警察前來勘查採證時
，丁○○、甲○○、乙○○三人均當場與警察對談，足證當天下
午六時五十五分確因張文發撞車、雙方發生糾紛，丁○○也在現
場，也可證明同一時間即下午六時不可能另與劉昭林發生糾紛…
…」等情（原判決第六頁倒數第十行至倒數第二行」。惟證人即
警員黃坤堂於檢察官偵查中證稱：「（問：當時丁○○有無在場
？）我沒有印象，但另一警員黃東文確定他沒有在場」等語（見
八十九年度發查字第二四四號卷第一０八頁背面），果證人黃坤
堂所證無訛，其雖未能確認丁○○當天有無在場，然另一警員黃
東文似能確定丁○○當天並未在場，原判決對黃坤堂所為不利被
告等之證述未予詳查，亦未說明其取捨之心證理由，遽行判決，
亦有判決理由不備及證據調查未盡之違法。檢察官上訴意旨執以
指摘，為有理由，應認原判決關於劉清郎、乙○○、丁○○、戊
○○部分有撤銷發回之原因。
二、丙○○部分
按被告死亡者，應諭知不受理之判決，刑事訴訟法第三百零三條
第五款定有明文。又被告在第二審判決後合法上訴，於第三審法
院繫屬中死亡者，依同法第三百九十七條第一項但書、第三百九
十三條第五款、第三百九十八條第三款、第三百八十七條之規定
，第三審之審判，亦有上開條款之適用。本件被告丙○○因偽證
案件，經原審維持第一審諭知無罪之判決，駁回檢察官在第二審
之上訴，檢察官不服原判決於九十四年二月二十四日提起上訴後
，被告於九十六年四月一日死亡，有嘉義縣朴子市戶政事務所九
十六年七月二十日嘉朴戶字第一七九五號函附之戶籍謄本及本院
個人基本資料查詢結果各一份附卷可稽。揆之上開規定，自應由
本院將原判決及第一審判決關於丙○○部分撤銷，改判諭知公訴
不受理。
據上論結，應依刑事訴訟法第三百九十七條、第四百零一條、第
三百九十八條第三款、第三百八十七條、第三百零三條第五款，
判決如主文。
中　　華　　民　　國　九十六　年　　十　　月　二十六　日
                      最高法院刑事第五庭
                          審判長法官  林　增　福
                                法官  邵　燕　玲
                                法官  張　清　埤
                                法官  陳　世　雄
                                法官  蔡　國　在
      本件正本證明與原本無異
                                      書  記  官
中　　華　　民　　國　九十六　年　　十　　月　三十一　日
                                                      ｚ
